---
title: "Evolução do Rendimento Médio Mensal Real no Brasil"
subtitle: "Análise exploratória a partir da PNAD Contínua (IBGE)"
author: "Amanda Ravelly"
format: html
editor: visual
theme: cosmo
toc: true
toc-depth: 3
execute: 
  echo: fenced
---

## Introdução

Este relatório apresenta uma análise exploratória a partir de **dados públicos brasileiros**, com o objetivo de demonstrar a construção de um relatório **reprodutível**, integrando texto, código e visualizações.

O trabalho foi desenvolvido como parte do **Curso de Verão “Relatórios Reprodutíveis com R”**, ofertado pelo IME-USP, e utiliza o pacote **Quarto** como ferramenta principal para organização e publicação do conteúdo em formato web.


## Fonte dos dados

Os dados foram obtidos por meio da PNAD Contínua, utilizando a plataforma SIDRA. O período analisado compreende os anos de 2012 a 2026, com valores expressos em termos reais, deflacionados para preços constantes.

O processo metodológico envolveu:

seleção da tabela SIDRA correspondente ao rendimento médio mensal;

organização da série temporal;

tratamento e padronização dos valores monetários;

construção de visualizações para análise exploratória.

Esta análise possui caráter descritivo, não buscando estabelecer relações de causalidade, mas sim identificar tendências e oscilações relevantes ao longo do tempo.

## Importação dos dados

Nesta etapa, os dados são importados para o ambiente R e preparados para análise. O código abaixo realiza a leitura das bases e a organização inicial das variáveis de interesse.

Fonte: https://sidra.ibge.gov.br/tabela/6390
Variável 5933 = Rendimento médio real habitualmente recebido (R$)

Carregar pacotes

```{r, eval=FALSE, echo=TRUE}
library(dplyr)
library(magrittr)
library(lubridate)
library(sidrar)
```

Importando dados
```{r, eval=FALSE, echo=TRUE}
# base completa
rendimentos <- get_sidra(api = "/t/6390/n1/all/v/5933/p/all")
```


## Tratamento dos dados

Após a importação, os dados passaram por procedimentos de limpeza e organização, incluindo seleção de variáveis, padronização de nomes e ajustes necessários para a análise.

Essas etapas são fundamentais para garantir consistência e reprodutibilidade dos resultados apresentados a seguir.


```{r, eval=FALSE, echo=TRUE}
 mutate(
    date = lubridate::parse_date(`Trimestre Móvel (Código)`, format = "%Y%m"),
    Valor = as.numeric(Valor)
  ) %>%
  select(Valor, date)
```
## Análise exploratória



## Contextualização dos resultados

A trajetória do rendimento médio mensal real apresenta variações compatíveis com diferentes contextos econômicos enfrentados pelo país ao longo do período analisado. Destacam-se, entre outros fatores, a recessão observada a partir de meados da década de 2010, os efeitos da pandemia de COVID-19 sobre o mercado de trabalho e o movimento de recuperação econômica nos anos mais recentes.

Embora seja possível associar visualmente determinados pontos da série a eventos específicos, esta análise não permite inferir causalidade direta, devendo ser interpretada como um exercício de leitura descritiva dos dados.

## Visualização complementar

A figura abaixo apresenta uma visualização complementar do comportamento do rendimento médio mensal real no Brasil.
